【裁判字號】    97,重上更(六),98
【裁判日期】    980430
【裁判案由】    重傷害
【裁判全文】
臺灣高等法院花蓮分院刑事判決    97年度重上更(六)字第98號
上  訴  人
即  被  告  丙○○
指定辯護人  吳美津律師
上列上訴人因重傷害案件，不服中華民國88年6月22日臺灣花蓮
地方法院87年度訴字第355號第一審判決（起訴案號：臺灣花蓮
地方法院檢察署87年度偵字第2313號），提起上訴，經判決後由
最高法院第6次發回更審，本院更為判決如下：
    主  文
原判決關於丙○○部分撤銷。
丙○○無罪。
    理  由
一、公訴意旨略以：緣莊福盛（另經檢察官為不起訴處分）因與
    戊○○發生爭執，心有不甘，邀同丁○○、庚○○（均另經
    檢察官為不起訴處分）、丙○○等人，由丙○○駕駛車號G6
    －5196號鈴木自用吉普車搭載渠等齊至花蓮市○○街7號，
    欲找戊○○理論，因未見戊○○倖然離去。於民國（下同）
    86年4月28日凌晨2時許，車行至花蓮市○○路與文化街口時
    ，適為戊○○聞訊亦邀同甲○○、辛○○及其多名不詳姓名
    友人等前來助勢之人發覺攔阻，雙方互持木棍、鐵條等凶器
    ，發生械鬥。戊○○獨自持木棍毀損丙○○所駕吉普車擋風
    玻璃，丙○○見狀，亦基於個別之重傷犯意，駕駛上開吉普
    車衝撞戊○○，使其受有頭部左高頂區外傷併顱骨骨折、硬
    腦膜下血腫及腦腫（左大腦半球）等重傷害，因認丙○○涉
    有刑法第278第1項之重傷害罪嫌等語。
二、本件公訴人認被告丙○○涉有刑法第278條第1項之重傷害罪
    嫌，無非係以被害人戊○○所證述，與證人甲○○、庚○○
    所證述相符，並有診斷證明書附卷為論據。
三、訊據被告堅決否認上開犯行，辯稱：戊○○站在伊車右前輪
    外側，持棒球棍打伊車前擋風玻璃，伊見車前無人，乃急速
    將車開走，並未撞到戊○○；而伊由後照鏡看見丁○○持1
    支類似木劍之棍子毆打戊○○，戊○○因而倒下，當時吳上
    寶在伊車上亦有看到。且根據花蓮醫院的病歷資料，戊○○
    的傷是在頭部左高頂併顱骨骨折，顯見他的傷勢是由上而下
    用鈍器所傷，不可能是車子撞到所造成等語。
四、按犯罪事實應依證據認定之，無證據不得認定犯罪事實；又
    不能證明被告犯罪者，應諭知無罪之判決，刑事訴訟法第15
    4條第2項、第301條第1項分別定有明文。又事實之認定，應
    憑證據，如未能發現相當證據，或證據不足以證明，自不能
    以推測或擬制之方法，以為裁判基礎；又認定不利於被告之
    事實，須依積極證據，苟積極證據不足為不利於被告事實之
    認定時，即應為有利於被告之認定，更不必有何有利之證據
    ；認定犯罪事實所憑之證據，雖不以直接證據為限，間接證
    據亦包括在內；然而無論直接或間接證據，其為訴訟上之證
    明，須於通常一般之人均不致有所懷疑，而得確信其為真實
    之程度者，始得據為有罪之認定，倘其證明尚未達到此一程
    度，而有合理之懷疑存在時，致使無從形成有罪之確信，在
    刑事訴訟「無罪推定」、「罪疑唯輕」原則下，依據「罪證
    有疑，利於被告」之證據法則，即不得遽為不利被告之有罪
    認定（最高法院40年臺上字第86號、30年度上字第816號、7
    6年臺上字第4986號判例參照）。
五、經查：
（一）證據能力：刑事訴訟法施行法第7條之3但書規定：「修正
      刑事訴訟法施行前已依法定程序進行之訴訟程序，其效力
      不受影響」。本件相關證人於警訊時之筆錄，均製作於92
      年1月14日刑事訴訟法修正前，自有證據能力，合先敘明
      。
（二）證人甲○○於警詢時先稱伊有聽到路人喊說伊朋友被車撞
      倒了，伊隨即就跑到戊○○倒地處（警卷第22頁第9、10
      行），足見伊並未目睹戊○○如何倒地之那一剎那；卻又
      接著改稱伊有看到對方開車輾過戊○○身體（警卷第22頁
      第12行），足見甲○○所述伊有看到對方開車輾過戊○○
      身體一節，自相矛盾。且甲○○於偵查中已證稱：「我只
      見吉普車有過去，沒見到戊○○被吉普車撞及」（偵查卷
      第48頁）；於原審亦證稱伊並未親眼看到被告駕車輾過戊○○身體（原審卷第25頁），則甲○○並未親眼目睹戊○○如何倒地之情形，已可確認。
（三）證人辛○○於警詢時雖供陳是對方加速以車頭衝撞後直行
      ，並以車輛壓過戊○○身體後再逃逸的（警卷第25頁）；
      惟其於原審亦已改稱伊未親眼看到被害人遭被告駕車輾過
      （原審卷第26頁），則辛○○並未親眼目睹戊○○如何倒
      地之情形，亦可確認。
（四）證人庚○○於警訊時雖供稱：「丙○○駕駛吉普車由正面
      撞擊戊○○，而車子輪胎輾過戊○○的身體，我在混亂中
      有親眼看見」云云；然林俊傑所述，並無其他事證可佐，
      且於眾人械鬥之混亂現場，庚○○能否正確無誤目睹戊○○被害經過，亦非無疑。
（五）又證人甲○○、辛○○於原審雖證稱：有見到丙○○駕車
      過去，戊○○就倒下來，且有聽到路人大叫「有人被車子
      壓過去」云云；惟此與被害人戊○○於偵查中所述：「（
      你是如何被車撞到？）我是跌倒（用手比）後被車子撞的
      」等語（偵查卷第49頁），比對結果，一謂被告駕車過去
      ，戊○○就倒下來，一謂被害人跌倒後始被車子輾過去，
      亦不相符。足見證人甲○○、辛○○所稱伊等見到丙○○
      駕車過去，戊○○就倒下來，且有聽到路人大叫「有人被
      車子壓過去」云云，亦非事實。
（六）依卷內花蓮醫院診斷書之記載，被害人戊○○案發後，所
      受傷害為頭部外傷併顱骨骨折（左高頂區）、硬腦膜下血
      腫及腦腫（左大腦半球）、併昏迷及左瞳散大（警卷第32
      頁）。苟證人甲○○、辛○○、庚○○所稱及被害人戊○○所指戊○○係遭被告駕車輾過一節屬實，應會有遭車輪
      輾過之輪胎痕跡，然花蓮醫院診斷書並無記載被害人戊○○有遭車輪輾過之受傷情形。至證人甲○○雖於本院更一
      審證稱：「…那時他（指被害人）身上的衣服有輪胎痕跡
      （指送去醫院時），但他的衣服我們並沒有留下來，因為
      醫院把衣服剪破了，問我們要不要，我們說不要，就丟掉
      沒有留下…戊○○那時是穿長袖」等語（本院上更(一)卷第
      94頁），亦與上揭診斷書未記載被害人穿衣服部位如胸腹
      部等有受傷之情形不符。
（七）為明瞭戊○○傷勢原因，本院更四審曾囑託法務部法醫研
      究所鑑定結果：依被害人之病歷、傷勢研判，頭部左頂顱
      骨骨折、左側硬腦下腔出血等研判為撞擊傷，無法排除有
      遭鈍物敲擊之可能性；依被害人傷勢，下肢無明顯鈍力撞
      擊痕或骨折等，不支持跌倒；全身無輪胎輾壓或明顯底盤
      擠壓痕，且唯一之顱骨骨折若遭1500公斤於輪軸擠壓，應
      有極明顯之多發性顱骨骨折或粉碎性骨折之可能性等，且
      會續發頭顱雙側均有出血損傷等，較無法支持被害人為遭
      車輛直接車輪輾壓之過程；綜合研判被害人於86年4月28
      日之頭部傷害，較似為鈍物敲擊之撞擊傷（如棍棒打傷）
      ，較不支持為車輪側邊輾過或跌倒之傷勢，有該所（96）
      醫文字第0961101278號鑑定書在卷足稽（本院更(四)審卷第
      39-46頁）。惟最高法院對該鑑定結果所謂「係遭棍棒等
      鈍物敲擊之撞擊傷」之鈍物，是否包括木劍在內？及人體
      之頭部如遭吉普車之凸出部分撞擊有無可能造成上述傷勢
      ，仍有疑義，故本院乃就(一)戊○○頭部傷害，有無可能是
      遭木劍攻擊所造成？(二)有無可能是其跌倒之際遭吉普車衝
      撞，致其頭部被該車車身某凸出部位撞擊所生？等問題再
      囑託法務部法醫研究所說明，該所則函覆稱：「本件經檢
      視吉普車側面之衝撞部位，似無任何可觀察之凸出部分可
      供造成鈍物面之撞擊且頭部之高度於頂部，研判戊○○較
      非車輛直接撞擊所能造成之傷勢；若木劍之實質較硬且重
      ，在揮擊之狀態確有可能造成羅員左頂顱部骨折及顱內出
      血之外傷等語，仍有該所98年2月11日函附卷可查（本院
      卷第52頁），足見戊○○頭部之傷，並非車輪側邊輾過或
      跌倒之傷勢。則證人庚○○所證「伊看見被告駕車輾過戊○○身體」、甲○○、辛○○於原審證稱：「聽到路人大
      叫有人被車子壓過去」等語及戊○○所指戊○○係遭被告
      駕車輾過一節，與羅某受傷之傷勢不符，均難採為不利於
      被告之證明。
（八）再參酌卷內被告所駕駛車子受損之照片，前擋風玻璃破裂
      損情形集中在右下角處，靠近右前側後照鏡，及吉普車車
      頭之正前方離前擋風玻璃之距離不短（偵查卷第30頁），
      約有1公尺半至2公尺長，已據被告供承在卷（本院卷第89
      頁）等情以觀，該擋風玻璃之裂損應非由站在車頭之人攻
      擊所能造成，則被告辯稱：戊○○不是站在車頭前面，而
      是站在伊車右前輪外側，持棒球棍打伊車前擋風玻璃，伊
      見車前無人，乃急速將車開走，並未撞到戊○○等語，可
      資採信。被告另辯稱，其離去時由後照鏡看見被害人係遭
      丁○○持木劍所傷一節，亦與前揭法醫研究所鑑定意見：
      「若木劍之實質較硬且重，在揮擊之狀態確有可能造成羅
      員左頂顱部骨折及顱內出血之外傷」等語相吻合，是被告
      前開辯解，尚非無據。至證人丁○○經本院前審數次傳拘
      無著，本院前審審理時並再查其€戶籍後，按新址傳喚2
      次無結果，經裁定科以罰鍰1萬元，並再加以拘提及查明
      有無在押在監紀錄，均無結果，本院審理時亦再傳拘，仍
      無所獲，足見傳訊證人丁○○已屬不能調查，附此敘明。
（九）最高法院此次發回另指稱，依台灣省立花蓮醫院88年5月
      29日函覆花蓮地方法院並檢附戊○○急診病歷記載，載稱
      ：「戊○○除頭部受傷外，尚有右膝、右手臂擦傷，目前
      仍難判定此是何種外來原因所致」等語（原審卷第89頁）
      ，仍不排除是遭被告駕車撞倒所致，否則焉有此種傷害？
      惟查：
  １、證人庚○○於警訊證稱：「…由丙○○駕駛吉普車載我們
      到戊○○的女朋友己○○住處花蓮市○○街7號，當時丙○○將車停放於文化街與重慶路口沒有下車，而我與莊福
      盛、丁○○三人下車…當我們走出巷口到重慶路與文化街
      口，突然遇見戊○○及他的朋友約五至六人駕駛二部自小
      客車，戊○○等人一下車見到我們就拿木棍…雙方就打了
      起來」、「…我們三人才在附近撿起木棒反擊，而當時丙○○在吉普車上沒有下車…」等語（警卷第11-12頁正面
      ）。
  ２、證人莊福盛於警詢證稱：我與丁○○、庚○○、丙○○共
      同前往，由丙○○駕駛，到路口，戊○○一行人約七、八
      人見到我們就喊打，他們手上持有木劍、鋁棒、鐵條及西
      瓜刀，…我與庚○○、丁○○三人受傷，丙○○在吉普車
      上，看情形不對開吉普車要跑等語（警卷第7頁、7頁反面
      ）。
  ３、證人甲○○於警詢證稱：「我與馮維網、戊○○三人在重
      慶路與文光街處與莊福盛數人碰面，對方三人已下車，一
      見面後彼三人即衝出來，並遭他們持疑似鐵管之物品毆打
      我們三人等語（警卷第22頁）。
  ４、綜上證言，可見案發日是被告丙○○駕車載莊福盛、庚○○與丁○○等人同去現場，丙○○將車停在重慶路與文化
      街口，並未下車，莊福盛與庚○○、丁○○三人下車後走
      到路口即與對方甲○○、馮維網、戊○○等人發生鬥毆等
      情，應可認定。戊○○在被告車旁跌倒前既與人互毆，則
      其右膝、右手臂擦傷不排除是互毆或自行跌倒時所造成，
      難尚因其有此擦傷，即推論是遭被告撞倒後造成，則戊○○右膝、右手臂之擦傷，仍不能為被告不利之認定。
六、綜上所述，本件依公訴人所舉證據，實無從證明被告有開車
    撞倒被害人戊○○使受重傷害之行為。此外，復查無其他積
    極證據，足以證明被告確有起訴書所載犯行，揆諸前揭說明
    ，自應為被告無罪之判決。原審未察而為被告有罪之判決，
    尚有未合。被告上訴指摘原判決關於伊之部分不當，為有理
    由，應予撤銷改判如主文所示。
據上論斷，應依刑事訴訟法第369條第1項前段、第364條、第301
條第1項，判決如主文。
本案經檢察官乙○○到庭執行職務。
中    華    民    國    98    年    4     月    30    日
                         審判長法  官  謝志揚
                               法  官  劉雪惠
                               法  官  林鳳珠
以上正本證明與原本無異。
如不服本判決，應於收受送達後10日內向本院提出上訴書狀，其
未敘述理由者，並得於提起上訴狀後10日內向本院補提理由書（
均須按他造當事人之人數附繕本）「切勿逕送上級法院」。
告訴人或被害人如對於本判決不服者，應具備理由請求檢察官上
訴，其上訴期間之計算係以檢察官收受判決正本之日期為準。
中    華    民    國    98    年    4     月    30    日
                               書記官  徐文彬


司法院資訊處製作；財團法人民間司法改革基金會備份。
